【裁判字號】    99,交聲,1231
【裁判日期】    990730
【裁判案由】    違反道路交通管理處罰條例聲明異議
【裁判全文】
臺灣臺北地方法院交通事件裁定        99年度交聲字第1231號
原處分機關  臺北市交通事件裁決所
受處分人    甲○○
上列異議人即受處分人因違反道路交通管理處罰條例事件，對於
臺北市交通事件裁決所民國99年7 月5 日所為之處分( 原處分案
號：北市裁罰字第裁22-AEY241156號），聲明異議，本院裁定如
下：
    主  文
原處分撤銷。
甲○○汽車駕駛人，駕駛汽車經測試檢定酒精濃度超過規定標準
，應吊扣普通小型車駕駛執照拾貳個月及接受道路交通安全講習
。
    理  由
一、異議意旨略以：異議人即受處分人甲○○持職業聯結車駕駛
    執照，於民國99年5 月22日1 時50分許，駕駛車號DM-3439
    號自用小客車，行經臺北市○○街411 巷口時，經警攔查舉
    發「酒後駕車，酒精濃度值為0.3mg/l 」，並依道路交通管
    理處罰條例第35條第1 項第1 款規定裁處罰鍰新臺幣（下同
    ）19,500元，關於罰鍰部分，異議人業於99年5 月24日繳納
    ，惟就吊扣駕駛執照部分，依94年12月14日修正後之道路交
    通管理處罰條例第68條規定觀之，受吊扣駕駛執照處分，不
    再吊扣其持有各級車類之駕駛執照，而僅吊扣其違法或違規
    當時所駕駛車輛之駕駛執照。異議人違規當時係駕駛自用小
    客車，而現所持為職業聯結車駕駛執照，如吊扣該駕照，將
    使全家生計陷入困難，為此聲請撤銷原處分云云。
二、按汽車駕駛人飲用酒類或其他類似物後其吐氣所含酒精濃度
    超過每公升0.25毫克或血液中酒精濃度超過百分之0.05以上
    者，不得開車，道路交通安全規則第114 條第2 款定有明文
    ；又汽車駕駛人，駕駛汽車經測試檢定有酒精濃度超過規定
    之情形者，處新臺幣15,000元以上60,000元以下罰鍰，並當
    場移置保管其車輛及吊扣其駕駛執照1 年，且對汽車駕駛人
    應施以道路交通安全講習，道路交通管理處罰條例第35條第
    1 項第1 款、第24條第1 項第2 款亦均有明定。次按道路交
    通管理處罰條例第35條第1 項僅規定「吊扣其駕駛執照一年
    」，並未明定其駕駛執照之種類，則有關吊扣、吊銷駕駛執
    照處分效力與執行方式之法令依據，當係依據道路交通管理
    處罰條例第68條規定，而該條業於94年12月14日修正公布，
    並自95年3 月1 日施行。修正前之道路交通管理處罰條例第
    68條原規定：「汽車駕駛人，因違反本條例及道路交通安全
    規則之規定，受吊扣或吊銷駕駛執照處分時，吊扣或吊銷其
    持有各級車類之駕駛執照」，其立法意旨在於違規行為對道
    路交通秩序之維持及道路交通安全已生較大之影響，故規定
    吊扣或吊銷其持有各級車類之駕駛執照，以限制其繼續駕車
    行駛道路之權利，其係屬駕駛行為之限制，並不因所持駕駛
    執照種類不同而有所差異。惟因考量原條文將違法或違規駕
    駛人所持有各級車類之駕駛執照一併吊銷或吊扣，失之過酷
    ，對於人民工作與生活影響過鉅，有違比例原則，經與交通
    部協商後，乃將其中「受吊扣處分者，吊扣其持有各級車類
    之駕駛執照」部分之規定刪除，則修正後道路交通管理處罰
    條例第68條之規定，既已刪除「吊扣」等字，而僅餘「吊銷
    」等字，依「明示其一，排除其他」之法理，該條應係明示
    排除「吊扣駕駛執照處分時，吊扣其持有各級車類之駕駛執
    照」之規定，而僅餘「吊銷駕駛執照處分時，始吊銷其持有
    各級車類之駕駛執照」之規定，而限縮修正前條文之適用範
    圍。據此以觀，駕駛人違反道路交通管理處罰條例第35條第
    1 項第1 款之規定而受吊扣駕駛執照處分時，依修正後同法
    第68條規定並參照其修正意旨，應僅得吊扣違規或違法當時
    駕駛車類之駕駛執照，否則將造成同一違規或違法行為，因
    受處分人持有駕駛執照種類之不同，而異其處分之結果。況
    酒醉駕車行為係製造法所不容許之風險，以風險製造之立場
    觀之，並不因駕駛車輛種類之不同，而有所差別，但從風險
    實現之觀點而言，酒醉駕駛車類之不同，其對於交通安全衍
    生之實害結果也有所差異，如駕駛人駕駛低一級之車類違反
    本條例之規定時，不論其所造成之實害結果，而一律吊扣駕
    駛人所持有之各類駕照，亦有違相同事件相同處理，不同事
    件不同處理之平等原則（臺灣高等法院暨所屬法院97年法律
    座談會刑事類提案第40號參照）。
三、原處分意旨略以：本件異議人於99年5 月22日1 時50分許，
    駕駛車號DM -3439號自用小客車，行經臺北市○○街411 巷
    口時，因酒後駕車，經警攔查舉發「酒精濃度值為0.3m g/l
    」之違規，嗣異議人於99年5 月24日繳納罰鍰19,500元，並
    於舉發通知單上所載應到案日期前提出申訴，經原處分機關
    調查結果，仍認違規事實明確，原處分機關乃於99年7 月5
    日依道路交通管理處罰條例第35條第1 項第1 款、第24條第
    1 項第2 款（裁決書漏引第1 項第2 款）規定，裁處異議人
    吊扣駕駛執照12個月，並應參加道路交通安全講習。異議人
    收受該裁決書，並於法定期間內聲明異議等情，有臺北市政
    府警察局舉發違反道路交通管理事件通知單、臺北市交通事
    件裁決所違反道路交通管理事件裁決書及送達證書附卷可稽
    。
四、經查：
（一）異議人僅領有職業聯結車駕駛執照，未領有普通小型車駕
      駛執照，且異議人於99年5 月22日1 時50分許，駕駛車號
      DM-3439 號自用小客車，行經臺北市○○街411 巷口時，
      經警攔檢實施酒測結果，其呼氣中所含酒精濃度值達每公
      升0.3 毫克，而有超過規定標準之違規行為等情，為異議
      人所不否認，並有舉發通知單、酒精濃度測定單、汽車駕
      照基本資料在卷可稽。是異議人當時係持職業聯結車駕駛
      執照，於飲酒後駕駛自用小客車而有前述違規之事實，堪
      予認定。
（二）本件原處分機關所為之裁決書上雖未明確載明吊扣之駕駛
      執照種類，然依據原處分機關於移送書意見欄所載：「違
      規事實明確，異議人對原舉發無異議，係爭執吊扣職業聯
      結車駕駛執照，... 依道路交通安全規則第61條第1 項第
      1 款規定略以，已領有聯結車駕駛執照者，得駕駛小型車
      。爰依道路交通管理處罰條例規定裁決，並無違誤。...
      民眾已具備較低級車類駕駛資格後，當其取得高一級車類
      駕駛資格時，基於1 人1 照之原則，係應換發較高一級車
      類之駕駛執照，惟因其具備較低級車類之駕駛資格，故憑
      其換發取得較高一級車類之駕駛執照，准其駕駛較低級車
      輛」等語，足認原處分機關裁罰吊扣異議人駕駛執照之類
      別，確為異議人當時所持有之職業聯結車駕駛執照無誤。
（三）本件異議人違規當時既係駕駛自用小客車，則參照前揭說
      明所示，應僅得吊扣該級車類之駕駛執照。雖於現行實務
      上，因汽車駕駛人取得高一級車類之駕駛資格者仍可據以
      駕駛較低級車類之車輛，且僅逐級核給汽車駕駛執照1 張
      （1 人1 照原則），致持有職業聯結車駕駛執照者，於駕
      駛小型車違規而須吊扣普通小型車駕駛執照時，因無從繳
      交普通小型車駕駛執照以供吊扣，從而在執行上產生技術
      層面之困難。然而，原處分機關僅以行政上對於汽車駕駛
      執照管理業務之便利性為由，即逕行吊扣異議人所持有之
      職業聯結車駕照，導致異議人不得從事職業駕駛工作，對
      異議人之工作權影響甚鉅，且原處分機關此種作法亦與修
      正後道路交通管理處罰條例第68條之規定未合。況且，於
      實際執行面，尚可藉由交通主管機關於異議人之職業聯結
      車駕駛執照上或電腦檔存資料，註記吊扣普通小型車駕照
      ，而為限制車類級別之駕駛資格（臺灣高等法院98年法律
      座談會刑事類提案第23號問題( 二) 審查意見參照），故
      執行吊扣駕照之技術問題並非絕對無從克服，則原處分機
      關不分違規車種與違規情節輕重均一律吊扣各級駕駛執照
      ，其所採取者並非對異議人侵害最小之手段，實已逾越比
      例原則。是以，縱然前述以駕照及電腦加註方式而僅限制
      違規當時所駕駛車輛之駕駛資格，會造成行政成本之增加
      或拖延行政效能，然與異議人工作權之基本權利保障、行
      政機關依法行政及比例原則之確保相較，孰輕孰重，自不
      待言。從而，本件原處分機關裁罰逕予吊扣異議人之職業
      聯結車駕駛執照，即與法理相違，要難謂為妥適。
五、綜上所述，異議人確有在前開時、地，經測試檢定酒精濃度
    超過規定標準而駕車之違規行為。原處分機關依前開道路交
    通管理處罰條例第35條第1 項第1 款、第24條第1 項第2 款
    （裁決書漏引第1 項第2 款）規定，裁處異議人應參加道路
    交通安全講習部分，核無違誤（罰鍰19,500元已於99年5 月
    24日繳納），然原處分機關吊扣異議人職業聯結車駕駛執照
    12個月部分之裁決，即有違誤。本件異議人於聲明異議狀雖
    僅就吊扣駕駛執照部分聲明異議，其餘部分則未明確提及，
    然本案係單一之交通違規行為，罰鍰處分、吊扣駕駛執照及
    應接受道路交通安全講習部分無從區分，本院自應予以審理
    ，爰將原處分撤銷，並自為裁罰如主文第二項所示，以資適
    法。
六、據上論結，依道路交通案件處理辦法第20條，裁定如主文。
中    華    民    國    99    年    7     月    30    日
                  交通法庭  法  官  林勇如
上正本證明與原本無異。
如不服本裁定，應於裁定送達後5 日內向本院提出抗告狀。
                            書記官  葉潔如
中    華    民    國    99    年    7     月    30    日

司法院資訊處製作；財團法人民間司法改革基金會備份。
